【裁判字號】    94,上訴,3814
【裁判日期】    950124
【裁判案由】    殺人未遂
【裁判全文】
臺灣高等法院刑事判決                94年度上訴字第3814號
上  訴  人  臺灣士林地方法院檢察署檢察官
上  訴  人
即  被  告  甲○○
選任辯護人  張權律師
            陳雅珍律師
上列上訴人因被告殺人未遂案件，不服臺灣士林地方法院94年度
訴字第335號，中華民國94年9月14日第一審判決（起訴案號：臺
灣士林地方法院檢察署94年度偵字第4162號），提起上訴，本院
判決如下：
    主  文
上訴駁回。
    事  實
一、甲○○於民國（下同）80年間，曾因殺人未遂案件，經臺灣
    士林地方法院判處有期徒刑 8年，經被告上訴，由本院駁回
    其上訴確定，嗣執行中經假釋，於 88年3月27日假釋期滿（
    不構成累犯）。猶不知悔改，於94年4月17日凌晨5時30分許
    ，至臺北市○○區○○街315號1樓「永和豆漿店」購買早餐
    ，站於店內約2、3呎寬之狹長走道處，適有乙○○雙手各提
    重約 10公斤之豆渣1袋，自該店地下室上樓欲離去而路過該
    處，出言向甲○○借過，惟甲○○並未閃讓，乙○○乃逕行
    通過，其左手所提豆渣不慎碰撞甲○○，致甲○○心生不滿
    ，向乙○○怒斥：「靠夭，你再假肖，我就把你踢下去（台
    語）」等語，因乙○○回嘴稱：「借過也不行？（台語）」
    ，甲○○即以猛腳踹乙○○，乙○○因重心不穩而偏滑至店
    面騎樓處，雙手豆渣亦因而摔落地面。詎甲○○仍不罷休，
    復追至店門靠近騎樓處，基於殺害乙○○之犯意，右手於炸
    油條鍋子旁砧板上取來該店切油條之菜刀 1把，欲砍殺乙○
    ○，乙○○見狀趕緊以左手握住甲○○右手腕，企圖搶刀，
    惟因甲○○身型遠較乙○○高大壯碩，乙○○無法奪下菜刀
    ，甲○○遂推開乙○○之左手，並推擠乙○○身體，乘乙○
    ○身體轉動而背部側朝甲○○之際，以菜刀砍殺乙○○後頸
    部要害1刀，造成後頸部開放性傷害長15公分、寬3公分、深
    3 公分，乙○○因而大量出血並下蹲，甲○○見狀始放下菜
    刀騎乘機車離去。「永和豆漿店」老板翁志龍見狀速以電話
    報警，將乙○○送往行政院國軍退除役官兵輔導委員會臺北
    榮民總醫院（以下簡稱臺北榮民總醫院）急救，施以手術，
    乙○○始幸免於難。嗣經警於現場採證，扣得菜刀 1把，並
    循線至臺北市北投區○○○路 521巷50號甲○○住處查獲甲
    ○○。
二、案經被害人乙○○訴由臺北市政府警察局北投分局報請台灣
    士林地方法院檢察署檢察官偵查起訴。
    理  由
一、訊據被告甲○○對其手持「永和豆漿店」之菜刀傷及乙○○
    後頸部之事實供認無諱，惟否認有何殺人未遂犯行，辯稱：
    伊去早餐店買早餐，乙○○提豆渣從店內走出來，因早餐店
    巷子狹窄，豆渣碰到伊的身體，伊與乙○○吵架，進而互毆
    ，伊從砧板上拿菜刀在前面揮，想要防衛，並無殺乙○○之
    意思，且伊當時有喝酒云云。
二、經查：
  (一)乙○○於94年4月17日所受傷勢嚴重有生命危險
    乙○○於 94年4月17日遭砍受傷時，在現場地面留有大片血
    跡，有照片 3幀在卷可稽（附台灣士林地方法院檢察署94年
    度偵字第4162號卷第16、17頁）。又其於當日往榮民總醫院
    時，後頸部枕骨外露，切割傷長15公分、寬3公分、深3公分
    ，在急診室時傷口大量出血，嗣一度意識喪失，生命跡象不
    穩定，經處置後，意識清楚，送至整形外科行傷口縫合手術
    ，術後情況穩定，於同年月24日出院，有臺北榮民總醫院94
    年5月4日北總企字第0940032207號函及檢附之病歷資料附卷
    足按（見台灣士林地方法院檢察署94年度偵字第4162號卷第
    47至70頁）。是依上開資料，乙○○所受切割傷長達15公分
    、深達 3公分，並造成後頸部枕骨外露，一度喪失意識，生
    命跡象亦不穩定，住院長達 8日，顯然其傷勢頗為嚴重。而
    乙○○就醫時，有生命危險之可能，亦經臺北榮民總醫院函
    敘甚明，有該院94年6月9日北總外字第0940034224號函在卷
    可按（附原審卷第28頁）。足認乙○○所受傷勢確有致命之
    可能。被告請求函詢台北榮民總醫院以查明被害人於 94年4
    月17日清晨送至急診處時，其生命跡象是否穩定？有無立即
    生命危險？以及當時輸血之數量等，本院認為並無再次函詢
    之必要，併此敘明。
  (二)被告有殺人之犯意
  (1)被告於94年4月17日凌晨5時30分許，站立於臺北市○○區○
    ○街315號1樓「永和豆漿店」狹長走道處，適有乙○○雙手
    提豆渣路過該處，出言向被告借過，惟被告並未閃讓，乙○
    ○乃逕行通過，其左手所提豆渣不慎碰撞被告，遭被告怒斥
    ：「靠夭，你再假肖，我就把你踢下去（台語）」等語，乙
    ○○回嘴稱：「借過也不行（台語）？」等語，被告旋以腳
    猛踹乙○○，乙○○因重心不穩而偏滑至店面騎樓處，雙手
    豆渣亦因而摔落地面。被告隨後而至並手持菜刀，乙○○見
    狀雖企圖搶刀，惟因被告身型遠較乙○○高大而無法取下菜
    刀，嗣後頸部遭砍 1刀等情，業據證人即被害人乙○○具結
    證述綦詳（見原審卷第49至55頁）。自被告於案發當日不僅
    出言斥責乙○○，並以腳猛踹之，嗣乙○○因而重心不穩而
    偏滑至店面騎樓處，雙手豆渣亦因而摔落地面後，被告仍不
    罷休，復隨後追至店門靠近騎樓處，持菜刀相向觀之，足認
    被告於案發當時因遭乙○○之豆渣碰觸而對乙○○至為不滿
    ，故以言語及舉動對其加害而施以報復。
  (2)雖證人乙○○證稱：（被告）看起來被告應該不是故意（砍
    我）的云云（見原審卷第52頁），目擊證人即「永和豆漿店
    」之老板翁志龍亦證稱：（你感覺是被告拿刀劃乙○○的脖
    子還是乙○○的脖子碰到被告所持菜刀？）我感覺像是脖子
    碰到菜刀云云（見原審卷第59頁）。惟查，證人乙○○對其
    如何遭被告砍傷一節並不確知，自其證稱：（問：如何砍你
    ？）我不知道，我要搶菜刀，他不讓我搶，我是要搶菜刀，
    不是要砍他，他不讓我拿，不知道怎麼搞的，就砍到我等語
    （見原審卷第49至50頁），即可明瞭，故證人乙○○所稱被
    告應不是出於故意云云，無非臆測之詞。又證人翁志龍證稱
    ：（被告與乙○○）他們 2人拉扯時，我距離他們約從法庭
    上欄杆到法檯的位置（經原審當庭勘驗從法庭欄杆到法檯的
    位置約264公分），因走道是長型的，他們2人是站在走道的
    各一邊，我站的位置比較靠店裡面，他們站的位置比較靠店
    門口。我當時精神狀況不是很好，因從前一天晚上 7點多開
    始做，做到當時我都還沒睡覺等語（見原審卷第59至60頁）
    。足見乙○○與被告奪刀之位置，與證人翁志龍所在位置，
    相隔約有2、3公尺，且證人翁志龍於案發時甚為疲憊，衡情
    其對被告與乙○○ 2人動作之細節，未必均可看見且加注意
    而全無遺漏。參以翁志龍就有關乙○○遭刀傷之細節證稱：
    被告是右手拿刀，乙○○抓住被告的右手，想要搶刀，他們
    2人是面對面。過程很快，他們2人在原地推來推去，在推擠
    過程中，乙○○的身體有轉動，然後就劃到被害人乙○○的
    頸部。當時乙○○抓住被告持刀的手，已經被被告推開了，
    被害人乙○○身體有點轉動，所以被劃到。乙○○的手被推
    開後，站立的位置沒有移動，只是身體有轉動，類似失去重
    心的樣子，刀就劃過乙○○的後頸部，幾乎是同時發生的。
    乙○○被推時，被告拿刀的位置約與他的肩膀差不多高等語
    （見原審卷第59頁）。是依證人翁志龍所述，乙○○應係於
    搶刀時經被告推擠致身體轉動而後頸部遭砍傷。又乙○○後
    頸部之切割傷長達15公分、深達 3公分、枕骨外露，以該傷
    勢之長、深，應係受較大、較穩定之外力切割所致，而非偶
    遭利器碰劃即可以造成。而徵之證人翁志龍證言，乙○○與
    被告搶刀時雖遭被告推擠，惟僅身體稍轉，而其站立之位置
    並未移動，顯見被告推擠乙○○之力量並不甚大，倘被告所
    持之菜刀於推擠之間不慎劃過乙○○，應不致對乙○○造成
    上述長達15公分、深達 3公分之切割傷，並使其枕骨外露。
    是證人翁志龍證稱像是乙○○之脖子碰到菜刀云云，與客觀
    證據尚有未合，尚無足採。再參以被告持菜刀並非出於防衛
    之意思，而係基於對乙○○不滿欲對其施以報復，均如前述
    ，被告於警詢、檢訊時對其持刀砍乙○○一節亦均承認，其
    於警詢時供稱：我以亂揮、亂砍方式殺他，共殺了 1刀等語
    （見偵卷第10頁）。嗣其於檢訊中亦稱：我見旁邊有 1把菜
    刀就拿起來砍他等語（見偵卷第32頁）。故乙○○之傷勢應
    係遭被告故意持刀揮砍所致，而非係 2人搶刀時菜刀不慎碰
    觸乙○○頸部而造成。被告請求再度傳訊證人翁志龍、乙○
    ○，本院認為並無必要，附此說明。
  (3)再被告對其係自「永和豆漿店」店門靠近騎樓處炸油條鍋子
    旁砧板上取來菜刀一節，並不否認。按菜刀一般均厚重鋒利
    ，用以斬切食物，而營業使用之刀器其鋒利程度尤甚於家用
    刀器，方利於營業使用，要屬常識。參以證人翁志龍並證稱
    ：我們的菜刀是用來切油條的，比一般家用的菜刀大支，因
    為切油條需要長一點的菜刀，比較好切等語（見原審卷第61
    頁）。復經當庭勘驗扣案菜刀之結果，其刀鋒長22公分，寬
    11公分，刀柄長10.5公分（見原審卷第61頁），是該菜刀尺
    寸確實甚大，其厚重自不待言。被告對其持用之菜刀鋒利、
    體積、厚重更甚於一般家用菜刀，具高度危險性，如持以攻
    擊他人，對人之身體將造成嚴重傷害，應知之甚明。且案發
    時被告與乙○○近身相對，被告之身高較乙○○高14.5公分
    ，而被告持刀之高度約與其肩膀差不多高等情，亦據證人翁
    志龍證述明確（見原審卷第59頁）。故以此推算，被告舉刀
    之高度應約與乙○○頭頸部相當，被告竟於近距離對乙○○
    揮刀，顯有攻擊乙○○頭頸部要害之故意，且對乙○○後頸
    部造成長15公分、寬3公分、深3公分切割傷、枕骨外露、大
    量出血，送醫時甚至一度喪失意識，有生命危險，亦足見其
    揮砍時用力甚猛，其有殺害乙○○之犯意，灼然明甚。
  (三)被告之行為非屬正當防衛
    按所謂正當防衛者，係指對於現在不法之侵害，而防衛自己
    或他人權利之行為而言，參諸刑法第23條前段之規定甚明。
    故正當防衛需以遭受現在不法之侵害為前提，倘侵害並未發
    生者，自無正當防衛之可言。查乙○○於 94年4月17日凌晨
    在「永和豆漿店」，除手提豆渣碰觸被告身體外，於被告取
    來菜刀之前，與被告並未有任何肢體接觸，亦未以拳腳或任
    何工具攻擊被告等情，業據證人乙○○證述甚明。參以案發
    時被告之年齡為40歲，乙○○為68歲（26年3月3日出生）。
    再經法院當庭測量之結果，證人乙○○之身高為 151公分，
    被告之身高為165.5公分，另被告供稱其體重約 90公斤等語
    （原審卷第55頁），而乙○○之體重則為53公斤，亦有護理
    病歷資料可按（見偵卷第65頁），是被告遠較乙○○年輕，
    其體型亦遠較乙○○高大壯碩，衡情乙○○應不致有攻擊被
    告之舉。參以被告供稱：我踢被害人的時候，被害人有回我
    話，所以我才會生氣，才拿菜刀在他面前晃等語（原審卷第
    55頁）。足認被告係因氣憤而手持菜刀，並非為防衛甚明。
    是被告辯稱乙○○有與其互毆，係為自衛才拿菜刀云云，要
    無可採。
  (四)被告於案發當日經警查獲後，經為酒精測試之結果，其呼氣
    所含酒精濃度為0.11mg /l，有酒精測定值1紙附卷可稽，是
    被告所稱其於行為前有飲酒等語，尚非虛偽。惟被告對其於
    案發當日先與乙○○發生口角、繼而持刀相向、與乙○○搶
    刀、乙○○受傷流血、隨後棄刀騎乘機車返家，嗣為警至住
    處查獲等情，歷於警詢、檢訊及原審準備程序、審理時供述
    甚明，足認其對案發時之過程記憶清晰。又觀其於案發時之
    行為過程，係先遭乙○○之豆渣碰撞而斥責乙○○，嗣以腳
    踹之，隨後復持刀揮砍，核與一般性格暴戾之人遭受刺激時
    之反應，並無悖離。且被告於案發後並能騎乘機車返家，顯
    見其於案發時對外界之知覺理會、判斷及處理事務之能力均
    未較常人為差，其於行為時並未因飲酒而陷於心神喪失或精
    神耗弱之程度，殆可認定。
  (五)綜上，被告所辯各節，均係卸責之詞，不足採信。本件事證
    明確，被告犯行堪以認定，應依法論科。
二、核被告所為，係犯刑法第 271條第2項、第1項之殺人未遂罪
    。被告已著手於犯罪行為而未遂，應依刑法第26條前段之規
    定按既遂犯之刑減輕之。原審同此認定，依刑法第271條第2
    項、第 1項、第26條前段之規定，並審酌被告前有殺人未遂
    前科（有本院被告前案紀錄表可稽）不知警惕復再犯，與乙
    ○○未有仇怨竟偶因細故而起意殺害、犯後未坦承犯行，惟
    已與乙○○達成民事和解賠償其新台幣 220,000元，乙○○
    亦當庭表明原諒被告不再追究並被告之品行、智識程度、犯
    罪動機、手段、所生危害等一切情狀，量處有期徒刑五年六
    月，扣案之菜刀 1把非被告所有，毋庸沒收，亦併予敘明，
    其認事、用法均無不當，量刑亦屬妥適。公訴人上訴意旨以
    被告前有殺人未遂前科，此次復因細故，即持菜刀砍殺被害
    人，原審僅量處有期徒刑五年六月，顯然過輕云云，然原審
    已審酌被告犯罪之一切情狀，量處被告有期徒刑五年六月，
    尚非顯然過輕，公訴人上訴仍應認為無理由。被告上訴仍執
    前詞，否認有殺人犯意，核無理由，應予駁回。
據上論斷，應依刑事訴訟法第368條，判決如主文。
本案經檢察官吳慧蘭到庭執行職務
中    華    民    國    95    年    1     月    24    日
                  刑事第八庭審判長法  官  吳  敦
                                  法  官  許增男
                                  法  官  沈宜生
以上正本證明與原本無異。
如不服本判決，應於收受送達後十日內向本院提出上訴書狀，其
未敘述上訴之理由者並得於提起上訴後十日內向本院補提理由書
（均須按他造當事人之人數附繕本）。
                                  書記官  陳雅加
中    華    民    國    95    年    1     月    25    日
附錄：本案論罪科刑法條全文
中華民國刑法第271條(普通殺人罪)
殺人者，處死刑、無期徒刑或十年以上有期徒刑。
前項之未遂犯罰之。
預備犯第 1 項之罪者，處二年以下有期徒刑。


司法院資訊處製作；財團法人民間司法改革基金會備份。
